【裁判字號】    98,台上,237
【裁判日期】    980115
【裁判案由】    誣告
【裁判全文】
最高法院刑事判決              九十八年度台上字第二三七號
上  訴  人  台灣高等法院高雄分院檢察署檢察官
被      告  甲○○
            乙○○
上列上訴人因被告等誣告案件，不服台灣高等法院高雄分院中華
民國九十七年十月二十八日第二審更審判決（九十七年度上更(二)
字第一八０號，起訴案號：台灣屏東地方法院檢察署九十二年度
偵字第一九號），提起上訴，本院判決如下：
    主  文
原判決撤銷，發回台灣高等法院高雄分院。
    理  由
本件原判決撤銷第一審關於諭知被告甲○○無罪部分之判決，改
判論處甲○○誣告罪，處有期徒刑陸月，減為有期徒刑月，緩
刑貳年（其他被訴部分不另為無罪之諭知）；維持第一審關於諭
知被告乙○○無罪部分之判決，駁回檢察官此部分在第二審之上
訴；固非無見。
惟查：(一)證人、鑑定人依法應具結而未具結者，其證言或鑑定意
見，不得作為證據，刑事訴訟法第一百五十八條之三定有明文。
又被害人乃被告以外之人，本質上屬於證人，其陳述其自己所體
驗之被害經過，具不可代替性，亦應依人證之法定偵查、審判程
序具結，方得作為證據。查上開證人、鑑定人具結之規定，係參
考本院三十四年上字第八二四號、三十年上字第五０六號、四十
六年台上字第一一二六號、六十九年台上字第二七一０號判例意
旨，而於民國九十二年二月六日增訂，於九十二年九月一日開始
施行。足見被害人具有人證之價值，其於九十二年九月一日刑事
訴訟法修正施行前，陳述被害經過，亦應依人證之法定偵查、審
判程序具結，方得作為證據。乃原判決未見及此，於理由內敘述
「證人范盛楠、賴方政、楊文秀、徐建中、徐劉鳳嬌各於偵查之
陳述及證人徐劉鳳嬌於原審訊問（九十二年八月二十八日）之陳
述，均屬刑事訴訟法九十二年九月一日修正施行前所為，雖均未
具結，然證人等當時係本於告訴人之獨特地位而為陳述，依當時
之刑事訴訟法並無應具結之規定，依據刑事訴訟法施行法第七條
之三規定，證人等上開陳述，均認有證據能力」（見原判決正本
第三頁），要難謂為適法。(二)刑法上誣告罪之成立，在主觀方面
，僅須申告者有使人受刑事或懲戒處分之意思，在客觀方面，須
所虛構之事實足使被誣告人有受刑事或懲戒處分之危險，即足構
成，與誣告之人是否因申告內容而受有損害無涉。本件檢察官起
訴事實係認乙○○與甲○○於九十一年七月間向台灣屏東地方法
院檢察署檢察官共同具告訴狀誣指告訴人范盛楠及賴方政、楊文
秀、徐劉鳳嬌等人涉有如起訴書一、(四)（即將原甲○○所有坐落
屏東縣內埔鄉○○○段七三五號、七三五－二號土地移轉登記予
徐劉鳳嬌部分）所指之犯行，意圖使范盛楠等人受刑事處分，因
認乙○○與甲○○共同涉犯刑法第一百六十九條第一項之誣告罪
嫌。茲甲○○所涉上開部分業經原判決認定甲○○誣告罪成立，
究竟乙○○是否應與甲○○共負誣告罪責，自應審究乙○○與甲
○○共同具狀誣指范盛楠等人涉犯上開犯行，是否有共同犯意之
聯絡及行為之分擔。乃原判決見未及此，遽認「被告乙○○雖被
訴與其夫甲○○有為上開事實欄（即有罪部分）之共同誣告罪嫌
，然被告乙○○既非此部分移轉登記土地即新北勢段土地之所有
權人，此部分告訴內容所指遭受詐騙，而使甲○○所有之土地所
有權移轉登記，自未及於被告乙○○有何受害情形，此部分顯難
認被告乙○○有與甲○○一併提出告訴之必要，則被告乙○○關
於此部分既無共同申告之事實，自無從以共同誣告罪責相繩」（
見原判決正本第十九頁）；資為諭知乙○○被訴此部分誣告無罪
之基礎，自有判決理由不備之違誤。(三)證據之證明力，由法院本
於確信自由判斷，但不得違背經驗法則及論理法則，刑事訴訟法
第一百五十五條第一項定有明文。經查九十年八月二十二日被告
等所有坐落屏東縣內埔鄉○○段一七二一號土地及其上二四０號
建築改良物抵押權設定契約書（即新台幣＜下同＞三百萬元抵押
權部分），經法務部調查局鑑定結果，其上有枚指印與甲○○之
右手拇指指紋相符，有該局九十二年四月二十一日調科貳字第０
九二００一０三三四０號鑑定通知書附卷可稽（見偵字第四一０
四號卷(二)第一四一頁），且證人楊文秀於第一審法院亦證述：「
（問：是由何人決定＜指辦理抵押權登記＞？）我公公（即甲○
○）。（問：辦理抵押權登記所需要的文件，是誰交給代書？）
我跟我公公去代書事務所，我公公交給代書。（問：＜提示三百
萬元抵押權設定書＞是誰簽的？）是我婆婆（即乙○○）簽的」
（見第一審法院卷第二０四、二一一頁）。如果無訛，則依卷內
資料及原判決之記載，甲○○係高職畢業，教育程度不低，乙○
○雖係小學畢業，但其承認曾負責新豐食品加工廠帳務多年，亦
有相當知識及社會經驗，甲○○既在上開三百萬元抵押權設定契
約書上按捺指印，能否謂甲○○、乙○○夫婦不同意設定該三百
萬元抵押權予徐建中、徐劉鳳嬌夫婦，不無研求之餘地。乃原判
決未詳予斟酌，遽於理由內論述：「……上開抵押權設定契約書
上雖有枚被告甲○○之指印，但為何會獨留此枚甲○○指印之原
因尚屬不明……」（見原判決正本第十六頁），資為諭知乙○○
無罪及甲○○被訴此部分誣告不另諭知無罪之基礎，要難謂於經
驗法則及論理法則無違。檢察官上訴意旨執以指摘原判決不當，
非無理由，應認原判決仍有撤銷發回更審之原因。至原判決關於
甲○○有罪部分及其他不另諭知無罪部分暨乙○○其他無罪部分
，因公訴人認此部分與發回部分有實質上裁判一罪之關係，基於
審判不可分原則，應併予發回。
據上論結，應依刑事訴訟法第三百九十七條、第四百零一條，判
決如主文。
中    華    民    國  九十八  年    一    月   十五   日
                      最高法院刑事第八庭
                          審判長法官  林  永  茂
                                法官  吳  昆  仁
                                法官  蘇  振  堂
                                法官  蕭  仰  歸
                                法官  林  立  華
      本件正本證明與原本無異
                                      書  記  官
中    華    民    國  九十八  年    一    月   十九   日
                                                      Ｑ


司法院資訊處製作；財團法人民間司法改革基金會備份。
